【裁判字號】    98,台上,2148
【裁判日期】    981118
【裁判案由】    租佃爭議
【裁判全文】
最高法院民事判決            九十八年度台上字第二一四八號
上  訴  人  甲 ○ ○
            乙 ○ ○
            丙 ○ ○
共      同
訴訟代理人  李 漢 中律師
上  訴  人  丁○○○
            戊 ○ ○
            己 ○ ○
            庚○○○
            辛 ○ ○
            壬 ○ ○
共      同
訴訟代理人  陳 清 進律師
            蔣 彥 威律師
上列當事人間因租佃爭議事件，兩造對於中華民國九十八年七月
二十二日台灣高等法院第二審判決（九十七年度上字第九三號）
，各自提起上訴，本院判決如下：
    主  文
原判決關於駁回上訴人丁○○○、戊○○、己○○、庚○○○、
辛○○、壬○○之上訴及該訴訟費用部分廢棄，發回台灣高等法
院。
上訴人甲○○、乙○○、丙○○之上訴駁回。
第三審訴訟費用，關於駁回上訴人甲○○、乙○○、丙○○之上
訴部分，由上訴人甲○○、乙○○、丙○○負擔。
    理  由
本件上訴人甲○○、乙○○、丙○○（下稱甲○○等三人）主張
：伊之被繼承人林宗賢就所有坐落台北縣新莊市○○段二八四地
號（重測前為台北縣新莊鎮○○○段石龜小段一一八地號）及分
割增加之二八四之一、二八四之二地號土地（下合稱系爭土地）
，與對造上訴人丁○○○、戊○○、己○○、庚○○○、辛○○
、壬○○（下稱丁○○○等六人）之被繼承人李進益（於原審審
理中之民國九十七年十二月二十一日死亡，由丁○○○等六人聲
明承受訴訟）及訴外人林義郎訂有耕地租約（林宗賢死亡後，出
租人變更為甲○○等三人），承租範圍為全部。詎李進益擅自在
系爭土地上搭蓋如原判決附圖（下稱附圖）三所示「二八四Ａ」
之建物，且任訴外人陳國治、林溪河等人無權占用搭蓋建物，或
未依約種植水稻，並以水泥覆蓋空地供作他人停車之用，顯有未
自任耕作及繼續一年不為耕作之情形，前者依耕地三七五減租條
例第十六條第二項規定，租約應屬無效；後者依同條例第十七條
第一項第四款規定，伊亦得終止租約等情，求為命丁○○○等六
人將系爭土地返還予伊之判決（第一審判命李進益返還二八四地
號如附圖一所示Ａ部分面積三三○三‧九三平方公尺，扣除附圖
一所示黃色之「路」（下稱附圖一所示黃色）及附圖三所示紅色
之「二八四Ｂ」、「二八四Ｃ」、「二八四Ｅ」（下稱附圖三所
示紅色）部分土地後剩餘之土地，並駁回甲○○等三人其餘之請
求。兩造各就其敗訴部分，聲明不服，上訴第二審。甲○○等三
人於原審減縮請求丁○○○等六人再將二八四地號如附圖一所示
黃色及附圖三所示紅色部分土地返還甲○○等三人）。
丁○○○等六人則以：附圖一所示黃色部分土地即台北縣新莊市
○○路七八五巷巷道，日據時期即存在供該巷道旁建物所有人通
行使用；於三十五年、三十六年間，附圖三所示紅色部分土地上
即存有建物，門牌號碼為台北縣新莊市○○路七九五號、七九七
號，由現占有人陳國治之先祖占用迄今，伊之被繼承人李進益承
租之範圍，自始即不含上開土地，除附圖三所示「二八四Ａ」土
地上農舍及附圖一所示「水泥空地」供作曬穀場外，其餘土地目
前均種植綠竹，並無任令他人在該土地上搭蓋建物，或將「水泥
空地」供作他人停車之不自任耕作，或繼續一年不為耕作之情形
等語，資為抗辯。
原審以：系爭土地原由李義隆與林炎坤於五十三年間共同承租，
各自與甲○○等三人之被繼承人林宗賢簽訂耕地租約。嗣經分割
增加同段二八四之一、二八四之二地號，李義隆死亡後，由李進
益於六十二年間繼受為承租人，並與林宗賢簽訂耕地租約，林宗
賢死亡後，於九十二年間出租人變更為甲○○等三人，而林炎坤
與林宗賢簽訂之耕地租約，林炎坤死亡後，承租人變更為林義郎
，依台北縣新莊市公所列管資料所載，李進益之耕地租約字號為
：莊租登字第十四號（下稱系爭租約），承租面積為○‧三○八
五○六公頃、林義郎之耕地租約字號為：莊租登字第六三號（下
稱另份租約），承租面積為○‧一五二三○○公頃等情，有土地
登記謄本、系爭租約及另份租約可稽，且為兩造所不爭，堪信為
真實。惟甲○○等三人主張之事實，為丁○○○等六人所否認，
並以上開情詞置辯。經查系爭土地重測前為台北縣新莊鎮○○○
段石龜小段一一八地號，重測後為二八四地號，嗣逕為分割增加
同段二八四之一、二八四之二地號，面積共計四六○八‧五九平
方公尺，有土地登記謄本可稽。而系爭租約及另份租約所載李進
益、林義郎之承租面積合計四六○八‧○六平方公尺，與系爭土
地面積相當。上開二份租約之承租人既係各自承租不同範圍之土
地耕作，且分別與林宗賢簽訂租約，李進益僅承租系爭土地之三
○八五‧○六平方公尺，其餘土地則係由林義郎承租耕作。又查
，陳國治占用附圖三所示紅色部分土地上建物即門牌號碼為台北
縣新莊市○○路七九五號及七九七號（按該二間建物部分坐落二
八四地號土地，部分坐落二八三地號土地），業經台灣板橋地方
法院於另案九十三年度訴字第一二二九號排除侵害事件勘驗屬實
；而該七九五號建物係於三十五年十月一日初編，七九七號建物
係於三十六年六月十二日初編，陳國治之祖父陳泉於三十五年間
設籍在「營盤里石龜三二號」即台北縣新莊市○○路七九五號等
情，亦有門牌證明書及戶籍登記申請書可參。則陳國治占用附圖
三所示紅色部分土地上建物，係其先祖早於李義隆、李進益承租
系爭土地之前所建，該部分土地自不可能交付予李義隆或李進益
耕作。是丁○○○等六人辯稱伊承租系爭土地範圍應扣除附圖三
所示紅色部分土地云云，堪予採信。又附圖一所示Ａ部分土地面
積為三三○三‧九三平方公尺，較系爭租約所載李進益承租面積
三○八五‧○六平方公尺，多出二一八‧八七平方公尺，倘附圖
一所示Ａ部分所示土地扣除陳國治占用附圖三所示紅色部分土地
面積一三四‧一九平方公尺，及附圖一所示黃色部分土地面積七
二‧一平方公尺，所餘面積三○九七‧六四平方公尺，核與系爭
租約所載李進益承租面積三○八五‧○六平方公尺相差無幾。是
丁○○○等六人辯稱附圖一所示黃色部分土地，不在伊承租範圍
云云，堪可採信。再甲○○等三人與李進益間另案請求拆屋還地
事件，亦經原法院九十七年度重上更(一)字第三五號確定判決認定
附圖三所示「二八四Ａ」部分土地上建物，乃為便利耕作所建以
供堆置農具、肥料或臨時休息用之農舍，而非解決承租人家族實
際居住問題為其目的，李進益並無違反耕地三七五減租條例第十
六條第一項之情形，則上開建物為農舍，既經兩造間上開確定判
決列為爭點而為充分之攻擊防禦，且於理由中詳為論述，甲○○
等三人復未能提出新訴訟資料足以推翻該確定判決之理由，基於
民事訴訟法上之誠信原則，即不許為與該確定判決相反之認定。
是丁○○○等六人辯稱附圖三所示「二八四Ａ」部分土地上建物
係作為農舍使用云云，即屬可採。又依卷附照片所示，二八四地
號土地上並無灌溉渠道可供水稻灌溉，已不適宜再為水稻之耕作
，則李進益在二八四地號土地上改種綠竹及短期收穫之蔬果等農
作物，仍屬從事農作物之種植，難認其有未自任耕作之情形。再
查，李進益生前固在所承租之耕地種植綠竹、地瓜葉、芋頭、柑
橘類等農作物，總耕作面積約一六九四‧五平方公尺，業經台北
縣新莊市公所耕地租佃委員會不自任耕作審查小組於九十四年七
月二十九日赴現場勘驗明確，有該次會勘情形報告（下稱會勘報
告）及現場照片可稽。且因耕種而鋪設「水泥空地」作為曬穀場
之用，乃為便利耕作而設，有其必要性，並無違反租地耕作之目
的。而李進益實際耕作總面積一六九四‧五平方公尺，加計附圖
三所示「二八四Ａ」部分土地上農舍面積一五五‧○六平方公尺
及附圖一所示供曝曬農作物用之「水泥空地」面積一七七‧七平
方公尺，合計二○二七‧二六平方公尺，占李進益所承租耕作總
面積之百分之六五‧七。又甲○○等三人稱李進益所承租上開水
泥空地停放有他人車輛乙節，亦據其提出九十三年十二月二十八
日、九十四年三月一日、同年三月二十二日、同年五月三日拍攝
之照片為證，並經依各該照片所示之小客車車牌號碼向監理單位
查詢屬實，有交通部公路總局台北區監理所、嘉義區監理所台南
監理站函件足憑，可徵李進益至遲自九十四年七月二十九日會勘
時起，即有未就承租耕地全部為耕作之情形，迄今已繼續一年以
上。此外，丁○○○等六人又未能就有何因不可抗力致無法全部
為耕作之事實為舉證證明，堪認丁○○○等六人就承租耕地確有
部分非因不可抗力繼續一年不為耕作之情形。綜上，李進益承租
系爭土地之範圍係附圖一所示Ａ部分扣除附圖一所示黃色部分及
附圖三所示紅色部分土地後剩餘之土地，而其就承租耕地確有部
分非因不可抗力繼續一年不為耕作之情形。是甲○○等三人依耕
地三七五減租條例第十七條第一項第四款規定，於九十四年六月
三十日向台北縣新莊市公所耕地租佃委員會申請調解作為向李進
益為終止租約之意思表示，於法即屬有據。從而，甲○○等三人
請求丁○○○等六人返還二八四地號如附圖一所示Ａ部分面積三
三○三‧九三平方公尺土地，扣除附圖一所示黃色部分及附圖三
所示紅色部分土地後剩餘之土地，應予准許；逾此部分請求，不
應准許等詞，因而維持第一審所為甲○○等三人一部勝訴、一部
敗訴之判決，駁回兩造之上訴。
關於廢棄發回部分（即原判決關於駁回丁○○○等六人之上訴部
分）：
按耕地租約在租佃期限未屆滿前，非因不可抗力不為耕作，須繼
續一年以上時，出租人始得終止租約，此觀耕地三七五減租條例
第十七條第一項第四款規定自明。查原審既認定丁○○○等六人
之被繼承人李進益至遲自九十四年七月二十九日會勘時起，即有
未就承租耕地為耕作，迄今已繼續一年以上（見原判決第一○頁
第三○頁至第三一頁）；繼則又謂甲○○等三人於九十四年六月
三十日向台北縣新莊市公所耕地租佃委員會申請調解作為向李進
益為終止租約之意思表示，於法有據（見原判決第一一頁第一○
行至第一一行），其理由不無矛盾。且附圖一所示供曝曬農作物
用之「水泥空地」面積一七七‧七平方公尺，並未違反租佃耕作
之目的，既為原審所認定之事實，甲○○等三人雖稱上開水泥空
地停放有他人車輛云云，並提出九十三年十二月二十八日、九十
四年三月一日、同年月二十二日、同年五月三日拍攝之照片為證
，則丁○○○等六人抗辯，甲○○等三人自行拍攝系爭曬穀場之
照片，其上所停放之車輛並非伊所有，且從未允許任何人可將車
輛停放於該曬穀場上，亦未將該曬穀場作為停車場出租謀利云云
（見原審卷第八七頁至第八八頁），原審就丁○○○等六人上述
抗辯未於判決理由項下說明其不足採之意見，即有判決不備理由
之違法。又丁○○○等六人迭稱系爭會勘報告內容觀之，僅載明
「莊租登字第十四號租約其地上物為綠竹、地瓜葉、芋頭、柑橘
類等農作物，總耕作面積約為一六九四‧五平方公尺」，惟關於
其認定總耕作面積僅有一六九四‧五平方公尺之計算依據為何？
是否扣除種植之空隙？是否未考慮種植各農作物應有之疏密程度
？系爭會勘報告亦無任何圖示標明未施作之耕作範圍究竟位於何
處？伊否認其計算之真正性云云（見原審卷第二九頁、第八九頁
），此與判斷李進益生前就承租之耕地是否有部分耕地不為耕作
之情事攸關。乃原審未說明上開會勘報告何以可採取之理由，亦
未敘明上述各情節不予調查審認之意見，遽採信該會勘報告，而
為不利於丁○○○等六人之認定，自嫌速斷。丁○○○等六人上
訴論旨，指摘原判決此部分為不當，求予廢棄，非無理由。
關於駁回上訴部分（即原判決關於駁回甲○○等三人之上訴部分
）：
關於甲○○等三人請求丁○○○等六人返還二八四地號如附圖一
所示黃色部分及附圖三所示紅色部分土地之訴部分，原審維持第
一審所為甲○○等三人敗訴之判決，駁回其上訴，經核於法並無
違誤。甲○○等三人上訴論旨，就原審取捨證據及認定事實之職
權行使，指摘原判決此部分為不當，求予廢棄，非有理由。
據上論結，本件上訴人丁○○○等六人之上訴為有理由，上訴人
甲○○等三人之上訴為無理由。依民事訴訟法第四百七十七條第
一項、第四百七十八條第二項、第四百八十一條、第四百四十九
條第一項、第七十八條，判決如主文。
中    華    民    國  九十八  年   十一   月   十八   日
                      最高法院民事第四庭
                          審判長法官  劉  延  村
                                法官  許  澍  林
                                法官  黃  秀  得
                                法官  許  正  順
                                法官  魏  大  喨
      本件正本證明與原本無異
                                      書  記  官
中    華    民    國  九十八  年   十二   月    一    日
                                                Ａ


司法院資訊處製作；財團法人民間司法改革基金會備份。
